【裁判字號】    95,醫,1
【裁判日期】    990225
【裁判案由】    侵權行為損害賠償
【裁判全文】
臺灣板橋地方法院民事判決                 95年度醫字第1號
原      告  丁○○
            戊○○
共      同
訴訟代理人  林鳳秋律師
            張家琦律師
共    同
複代理人    曾酩文律師
            丙○○
被      告  甲○○○○○○○○.
訴訟代理人  崔百慶律師
複代理人    王柏棠律師
被      告  乙○○
訴訟代理人  王元勳律師
            李怡欣律師
上列當事人間請求侵權行為損害賠償事件，經本院於民國99年2
月11日言詞辯論終結，判決如下：
    主  文
被告應連帶給付原告丁○○、戊○○各新台幣肆拾貳萬零貳佰肆
拾玖元伍角，及均自民國九十五年二月三日起至清償日止按年息
百分之五計算之利息。
原告其餘之訴駁回。
訴訟費用由被告連帶負擔五分之二，其餘由原告負擔。
本判決第一項於原告以新台幣貳拾伍萬伍仟元供擔保後，得假執
行；但被告以新台幣捌拾肆萬零肆佰玖拾玖元預供擔保後，得免
假執行。
原告其餘假執行之聲請均駁回。
    事實及理由
一、本件原告起訴主張：
  (一)原告戊○○懷孕後到位於三重市○○街731 號之王立德婦產
    科診所，由被告王立德醫師給予作產前檢查，並將產前檢查
    情形紀錄於母親手冊。民國93年1 月10日下午1 時原告因腹
    痛至該診所待產，11日凌晨2 時10分發生破水即發現原告有
    厲害嚴重之胎便，本應注意嬰兒出生後防止其有胎便吸入之
    情形，卻於原告11日凌晨2 時12分產下一子時，並未給予注
    意，仍任由胎兒發生吸入性胎便之情形，以致於出生時嬰兒
    哭聲尚可，但因吸入胎便隨即哭聲變差，發生呼吸衰竭，須
    要給予急救之情事。更因該診所負責醫師被告王立德未規定
    診所醫師須依醫理對新出生之嬰兒給予記錄嬰兒生命活力表
    ，和施予合於規定之急救步驟，以致於被告乙○○醫師對嬰
    兒出生之情形未給予仔細評估記錄嬰兒之生命活力表，及於
    施作心肺復甦術時未按一般規定進行，導致之後該診所雖召
    請馬偕醫院護理人員到場，見有嬰兒紀博昌發紺之情形，再
    給予氣管內插管，發現有胎便自嬰兒氣管內吸出，已喪失最
    寶貴之急救時機，之後原告之子紀博昌經送馬偕醫院治療，
    仍藥石罔效，發生腦性麻痺，導致多重器官衰竭致死亡。被
    告乙○○、王立德醫師之過失行為與原告之子紀博昌發生腦
    性麻痺進而導致多重器官衰竭之死亡結果間有因果關係。
  (二)被告乙○○本應注意嬰兒出生後防止其有胎便吸入之情形，
    卻於原告戊○○11時凌晨2 時12分產下一子時，並未給予注
    意，仍任由胎兒發生吸入性胎便之情形，以致於出生時嬰兒
    哭聲尚可，但因吸入胎便隨即哭聲變差，發生呼吸衰竭，需
    要給予急救之情事，明顯違法醫療法第82條第1 項規定，自
    有過失。
  (三)被告王立德醫師未規定診所醫師須依醫理對新出生之嬰兒給
    予記錄嬰兒生命活力表，和未施予合於規定之急救步驟，以
    致於被告乙○○醫師對嬰兒出生之情形未給予仔細評估記錄
    嬰兒之生命活力表，及於施作心肺復甦術時未按一般規定進
    行，導致之後該診所雖召請馬偕醫院護理人員到場，見有嬰
    兒紀博昌發紺之情形，再給予氣管內插管，發現有始便自嬰
    兒氣管內吸出，可知王立德之過失情節嚴重，自亦負損害賠
    償責任。
  (四)被告乙○○、王立德醫師受僱於王立德婦產科診所，既係於
    執行醫療職務時造成不幸，被告王立德婦產科診所自應負連
    帶賠償之責。
  (五)胎兒出生時發現有胎便吸入，應給予導管連接吸球抽吸，而
    之後，尚須以喉頭鏡探視聲帶，若發現有胎便吸入之情形就
    須放置氣管內管繼續抽吸，惟被告發現嬰兒有吸入胎便，竟
    未為上述義務，顯有重大過失。再者，馬偕紀念醫院出院病
    歷摘要明確記載：發生嬰兒有嚴重之發紺時，給予立刻放置
    氣管內管ETT 後，並由該氣管內管再作抽吸時，發現有胎便
    等語，更足見被告未確實施作胎便抽吸，故馬偕醫院方於放
    置氣管內管之後仍發現有胎便。
  (六)被告並未隨即給予正壓呼吸，致病童發生胎便吸入性肺炎，
    缺氧性腦病變而死亡：93年2 月1 日馬偕醫院出院病歷摘要
    可知，原告之子紀博昌有缺氧、缺血性腦病變、氣胸、持續
    性肺高壓症，顯見本件係因被告抽吸處理胎便不當而造成併
    發症，本件受害嬰兒之死亡與被告前述之過失有因果關係。
  (七)被告未於嬰兒出生後給予立刻評估，以致對出生後3 分鐘以
    上無哭聲之情形，未給採取緊急處理，且對已發紺之病嬰未
    給予即時急救處置，自有重大過失。
  (八)原告因被告之過失行為，支出醫療費用、喪葬費用新台幣（
    下同）14萬999 元，並各受有100 萬元之非財產上損害，自
    得依民法第184 條第1 項前段、第2 項、第192 條第1 、2
    項、第194 條、第188 條第1 項前段規定，得請求被告乙○○、王立德負連帶損害賠償責任，並得依第227 條、第224
    條規定，得請求被告王立德婦產科診所負債務不履行之損害
    賠償責任。
  (九)為此，依據侵權行為與不完全給付之法律關係，請求：被
    告應連帶給付原告丁○○100 萬元，及自起訴狀繕本送達翌
    日起至清償日止按年息5%計算之利息。被告應連帶給付原
    告戊○○100 萬元，及自起訴狀繕本送達翌日起至清償日止
    按年息5%計算之利息。被告應連帶給付原告二人14萬999
    元，及自起訴狀繕本送達翌日起至清償日止按年息5%計算之
    利息。並陳明願供擔保請准宣告假執行。
二、被告則抗辯：
  (一)被告於執行本件接生之業務過程中，並無過失：
  按民法第184 條第1 項所定因侵權行為而生之損害賠償請求
    權，係以行為人之故意或過失不法侵害他人權利，且以實際
    上受有損害為其成立要件。若行為人於行為時，並無故意或
    過失，即無賠償責任之可言，此有最高法院49年台上字第23
    23號判例及88年台上字第1677號判決足參。
  本件依證人即馬偕醫院醫師蔡亞秦及高信安之證述即知，有
    胎便吸入症狀之嬰兒縱使情況穩定，嗣後仍然可能轉變，且
    被告將小孩抱給原告丁○○看後，要將小孩送往馬偕醫院時
    ，家屬覺得小孩很好，很納悶為何要將小孩送到馬偕醫院，
    足見原告現所指謫，俱屬不實，與事實相左；。
  況且，原告告訴被告涉嫌業務過失致死罪案件，業經鈞院檢
    察署94年度偵字第15467 號（義股）及95年度偵續字第363
    號（良股）為2 次調查均為不起訴處分，且觀諸該案行政院
    衛生署醫事審議委員會所為鑑定而得鑑定報告「（三）根據
    產科教科書Williams Obstetrics 第21版第39章第1044頁胎
    便吸入一段，在重度羊水（胎便）吸入的個案中，就算有立
    即且適當的處理，新生兒也常會死亡或有長期的神經併發症
    。該產婦自然破水後有濃染胎便，經林醫師初步處理後，將
    新生兒轉至馬偕紀念醫院進一步檢查及治療，該醫師之處置
    應無疏失。」之內容（參鑑定報告），乃認定被告於處理過
    程中並無任何疏失，益見被告之行為顯無過失，稽諸上情並
    參酌前開實務見解，尤證原告向被告請求
    本件之侵權行為負損害賠償，洵無理由，殆無庸議。
  (二)再者，原告之子死因係敗血症，與胎便吸入症候群無關，亦
    可證被告之行為與原告之子死亡結果間並無相當因果關係：
  按損害賠償之債，以有損害賠償之發生及有責任原因之事實
    ，並二者之間，有相當因果關係為成立要件，故原告所主張
    損害賠償之債，如不合於此項成立要件者，即難謂有損害賠
    償請求權存在，此復有最高法院48年台上字第481 號判例足
    參。
  本件依前揭鑑定報告之結果，不僅認被告之行為顯無疏失，
    復明確指出：原告之子最後6 個月大時係因敗血症死亡，與
    胎便吸入症候群全然無涉，且依法務部法醫研究所之鑑定結
    果，亦認其最後死因係敗血症致死（參鑑定結果頁6） ，顯
    見被告之行為與原告之子死亡結果間並無相當因果關係存在
    ，至甚灼然，觀諸上情及前開實務見解，原告對被告自無任
    何損害賠償請求權存在，委無疑議。
  (三)為此，請求駁回原告之訴及其假執行之聲請，並陳明如受不
    利之判決，願供擔保請准宣告免為假執行。
三、兩造不爭執之事實：
  (一)原告戊○○於懷孕時起，即自92年9 月18日起定期至王立德
    婦產科進行產檢，嗣至93年1 月10日下午1 時許，原告戊○○因規律陣痛至該院掛號就診，經被告乙○○檢查後，認可
    住院待產，迨至93年1 月11日2 時10分原告戊○○破水，並
    於2 時11分產下一子即紀博昌，被告乙○○於紀博昌出生時
    即發現嬰兒有嚴重之吸入性胎便情形，乃於93 年1 月11日2
    時45分撥打電話至馬偕醫院，請馬偕醫院派小兒科醫師將紀
    博昌接走，馬偕醫院小兒科醫師蔡亞蓁乃於93 年1 月11日2
    時57分坐上救護車，於同日3 時8 分抵達王立德婦產科，並
    發現紀博昌全身發紫，有呻吟聲，乃立即做插管，一插管後
    胎便就從插氣管中噴出來，雖量測心跳正常，但是呼吸有問
    題，並接上氧氣罩，就先大約處理後，在同日3 點35分左右
    離開診所，並送回馬偕醫院。
  (二)嬰兒紀博昌雖送至馬偕醫院急救，但仍因吸入胎便受有嬰兒
    腦性麻痺傷害，延至93年7 月27日下午6 時30分許，因缺血
    缺氧性腦病變導致敗血病、呼吸衰竭不治死亡，經解剖送請
    法務部法醫研究所鑑定結果認其確因胎便吸入症候群而合併
    腦性麻痺及發育遲緩，於6 月大時因敗血症死亡等情，有新
    光醫院死亡證字930 號之269 死亡證明書及法務部法醫研究
    所（93）醫鑑字第1803號鑑定書各1 份附卷可稽。
四、本件爭點與本院判斷：
  (一)被告乙○○有無未製作嬰兒生命活力表（即「APGAR SCORE
    」）之情事：
  查被告乙○○於紀博昌送至馬偕醫院診治後才製作嬰兒生命
    活力表一節，為被告乙○○所供承，並有嬰兒生命活力表原
    本附於偵查卷可稽；參以證人即王立德婦產科診所護士陳麗
    莉於偵查中證稱「我記得醫生有做，所以我整理病歷有看到
    .... 都 是當天在小孩生好處理好就要製作」等情，則被告
    乙○○辯稱於嬰兒送至馬偕醫院後製作一節尚堪採信。原告
    固以證人即馬偕醫院醫師蔡亞秦證稱經診所通知至王立德婦
    產科診所實施救治時並未看見嬰兒生命活力表一節推測未製
    作云云，然徵諸證人蔡亞秦於偵查中證稱：有經驗之醫師很
    快就可以判斷小朋友的狀況，不需要依靠嬰兒生命活力，因
    為有時候吸入胎便嚴重的時候就要緊急搶救，但是處理到一
    段落之後還是會補一份紀錄，以完成醫學紀錄等語；況且被
    告乙○○如果發現嬰兒胎便情況，自當優先處理，甚難想像
    告訴意旨希冀被告乙○○應在發現嬰兒胎便時，仍以書面計
    算嬰兒生命活力指數，再為其他適當處置，從而尚難僅以蔡
    亞秦到場時未看見該項活力表一節，推測被告乙○○未於紀
    博昌出生剎那以書面製作嬰兒生命活力表，有所疏失。
  再者，原告固以其於93年7 月間向臺北縣政府衛生局人員陳
    韻婷陳情時，被告乙○○未曾提出嬰兒生命活力表一節推測
    實際上並無紀博昌之該份活力表云云；惟據證人陳韻婷於偵
    查中證稱：丁○○提供一份陳情書、王立德婦產科診所病歷
    雙面影印資料、馬偕醫院影印資料、林口長庚醫院的病歷資
    料，希望衛生局進行調解，伊說這是你們單方面提供的沒辦
    法判斷髮生什麼事，衛生局會另外發文確認，並未向丁○○
    說缺什麼資料；伊受理後即發文給乙○○醫師請他帶相關資
    料過來，但他沒有出面，所以沒辦法處理，遂歸檔結案等語
    ，足認被告王立德及乙○○並未於臺北縣政府衛生局發文提
    供時到場調解及提供資料，自難以該局無嬰兒生命活力表推
    斷被告乙○○未製作該份表格，核原告主張被告乙○○未製
    作嬰兒生命活力表云云。尚難採信。
  (二)被告乙○○發現嬰兒紀博昌有嚴重吸入性胎便情形，為紀博
    昌所施作之急救行為有無疏失：
  按醫師於從事診療行為時應負善良管理人之注意義務，而蓋
    善良管理人注意義務之具體內涵為何，法理上有「診療當時
    之醫療水準」、「臨床醫療上所實踐之醫療水準」之見解存
    在。惟診療當時之醫療水準為何，因過於抽象，無法提出具
    體之標準可資依循，至於臨床醫療所實踐之醫療水準，可從
    各大醫學院所採用之醫學教科書，或各教學醫院教授予實習
    醫師或住院醫師之醫療技術加以探求，可提供醫病關係明確
    之依循準則，本院因認醫師所應盡之善良管理人注意義務內
    容自以「臨床醫療上所實踐之醫療水準」為準，先予敘明。
  根據美國心臟醫學會及美國兒科醫學會出版之「NeonatalRe
    suscitation （新生兒復甦術）」第五版第2-6 、2-7 頁之
    記載（詳聲證一），所謂「猛而有力之新生兒（vigorous
    infant），係指新生兒之呼吸正常、肌肉張力佳，且心跳大
    於每分鐘100 次；而not vigorous，則是指新生兒呼吸欠佳
    、肌肉張力差，且/ 或心跳小於每分鐘100 次；如新生兒有
    胎便染色且非猛而有力（not vigorous）時，上開醫學教科
    書所記載應先插入喉頭鏡，使用抽吸管清除口腔及後咽部，
    以便看清聲帶位置，再插入氣管內管進行抽吸，所謂之「抽
    吸氣管」，係以「氣管插管」之方式進行抽吸之事實，有行
    政院衛生署醫事審議委員會98年12月29日衛署字第0980320
    號鑑定書1件在卷足憑（詳本院卷三第8-9頁），堪認新生兒
    有胎便染色且非猛而有力時，應先插入喉頭鏡，使用抽吸管
    清除口腔及後咽部，以便看清聲帶位置，再以氣管插管之方
    式進行抽吸，為醫學教科書上所揭載之臨床醫療水準。
  馬偕醫院小兒科醫師蔡亞蓁乃於93年1 月11日3 時8 分抵達
    王立德婦產科，發現紀博昌全身發紫，有呻吟聲，乃立即做
    插管，一插管後胎便就從插氣管中噴出來，雖量測心跳正常
    ，但是呼吸有問題，並接上氧氣罩，就先大約處理後，在同
    日3 點35分左右離開診所，並送回馬偕醫院之事實，已據兩
    造所不爭執，而馬偕醫院為教學醫院，其診治有胎便染色且
    非猛而有力胎兒，亦採用「氣管插管」之方式進行抽吸，亦
    見以「氣管插管」之方式抽吸吸入濃稠胎便且非猛而有力之
    胎兒，不僅係各大醫學院教科書所記載之方法，並經我國教
    學醫院實際採用用以治療病患之醫療技術。
  另依據行政院衛生署醫事審議委員會98年12月29日衛署字第
    0980320 號鑑定書之記載，新生兒若是吸入較為濃稠之胎便
    ，一般能適用於新生兒之抽吸管之管俓，尚無法有效將其吸
    乾淨（詳本院卷三第8頁背面），顯見以抽吸管抽吸鼻腔及
    口腔之方式治療有胎便染色且非猛而有力之新生兒，並未達
    到臨床醫療上所實踐之醫療水準。則行政院衛生署醫事審議
    委員會前揭鑑定報告所稱「目前國內婦產科診所，於臨床上
    並於抽吸胎便，常規仍是以抽吸管抽吸鼻腔及口腔」，係指
    治療非屬「有胎便染色且非猛而有力之新生兒」以抽吸管抽
    吸為常規，並非指以抽吸管抽吸治療「有胎便染色且非猛而
    有力之新生兒」為國內婦產科診所之常規。再者，被告乙○○於偵查中陳稱：（當時是否想到要幫小孩插管？）當時小
    孩活動力、哭聲都有改善，所以沒有這樣做。如果都沒有改
    善的狀況才會考慮氣管內插管，這個器材我們醫院都有等語
    （詳偵續卷第45頁），可知被告乙○○亦具備以氣管插管之
    方式治療「有胎便染色且非猛而有力之新生兒」之相關專業
    知識與醫療器具，自無僅因其係任職於診所即可容許以未達
    「臨床醫療上所實踐之醫療水準」方式治療「有胎便染色且
    非猛而有力之新生兒」之理。
  被告雖抗辯：本件胎兒屬於猛而有力之新生兒，因此，不宜
    進行氣管插管云云（詳本院卷二第215 頁背面）。惟查依據
    乙○○醫師在病程紀錄中描述，「胎兒出生時，活動力較差
    ，呼吸慢而不規則」，再根據新生兒出生紀錄單，嬰兒在一
    分鐘時之「心跳速度為100 以下」，「呼吸效率為慢而不規
    則」，因此此病嬰出生時之狀態並非猛而有力之新生兒，有
    行政院衛生署醫事審議委員會98年12月29日衛署字第098032
    0 號鑑定書在卷足憑，揆諸前揭說明，自應以「氣管插管」
    之方式治療始符合「臨床醫療上所實踐之醫療水準」，惟被
    告乙○○醫師僅以抽吸管抽吸方式治療，顯未達「臨床醫療
    上所實踐之醫療水準」，應認違反善良管理人之注意義務，
    為有過失。
  被告雖抗辯：新生兒出生時發現有濃厚的胎便，目前對於是
    否要在新生兒自主呼吸前使用氣管內插管吸出氣管內含胎便
    之羊水，仍有爭議云云，並引用台灣台中地方法院91年度重
    訴字第936 號判決為憑（詳本院卷二第164 頁）。惟查新生
    兒出生時發現有濃厚之胎便，依活動力區分可區分為猛而有
    力與非猛而有力兩種類型，就猛而有力之新生兒而言，其治
    療方法確如被告所抗辯，是否要在新生兒自主呼吸前使用氣
    管內插管吸出氣管內含胎便之羊水，尚有爭議存在，但對於
    非屬猛而有力之胎兒，美國心臟醫學會及美國兒科醫學會出
    版之「NeonatalResuscitation （新生兒復甦術）」第五版
    則認應使用氣管插管之方式治療，顯見「臨床醫療上所實踐
    之醫療水準」，就胎便濃厚且非屬猛而有力之胎兒，並無得
    使用抽吸管抽吸或應使用氣管插管之爭議存在。則被告引用
    猛而有力胎兒之治療方式爭議，作為本件非屬猛而有力胎兒
    治療方式之抗辯，顯不可採。
  行政院衛生署醫事審議委員會94年8 月25日衛署字第094022
    0379號鑑定書雖出具鑑定意見認：「根據產科教科書Willia
    ms Obstetrics 第21版第39章第1044頁胎便吸入一段，在重
    度羊水（胎便）吸入的個案中，就算有立即且適當的處理，
    新生兒也常會死亡或有長期的神經併發症。該產婦自然破水
    後有濃染胎便，經林醫師初步處理後，將新生兒轉至馬偕紀
    念醫院做進一步檢查及治療，該醫師之處置應無疏失。」然
    該鑑定意見既認「有立即且適當之處理，新生兒也常會死亡
    或有長期之神經併發症」，則「有立即且適當之處理」，新
    生兒仍有可能不會死亡或有長期之神經併發症，僅係機率轉
    低而已，因此，如未給予立即且適當之處理，即無法完全排
    除新生兒死亡或長期神經併發症間之因果關係存在，必將剝
    奪新生兒存活與未併發長期神經併發症之渺小機會，仍屬違
    反善良管理人之注意義務。且縱令給予立即且適當之處理新
    生兒仍會死亡，則未給予立即且適當之處理仍屬違反注意義
    務，僅注意義務之違反與新生兒之死亡間無因果關係。而前
    揭鑑定意見以重度吸入胎便之新生兒經給予立即與適當之處
    理作常會死亡或有長期神經併發症為由，認定醫師之處置並
    無疏失，顯然將注意義務與因果關係混為一談，自屬不足採
    信。
  行政院衛生署醫事審議委員會98年12月29日衛署字第098032
    0 號鑑定書出具之鑑定意見雖認：「(六)新生兒若是吸入較為
    濃稠之胎便，一般能適用於新生兒之抽吸管之管俓，尚無法
    有效將其吸乾淨。因此，新生兒在插管後胎便噴出之情形，
    應不是由於其體內深處胎便推擠至可抽吸狀態，而是由於之
    前用抽吸管抽吸時，僅能吸出部分較為稀淡之胎便，而無法
    有效將其餘較為濃稠的胎便吸出之故。綜上，胎兒在子宮內
    如已吸入胎便，則娩出後，無論用抽吸管或氣管插管抽吸，
    均無法將胎便抽吸乾淨。(七)由於本案新生兒在子宮內已吸入
    胎便，無法抽吸乾淨，已如前述，本案林醫師已注意及此，
    從而亦已聯繫馬偕醫學中心小兒科蔡亞秦醫師支援，因此可
    認乙○○醫師已盡相當注意義務。」惟查「前用抽吸管抽吸
    時僅能吸出部分較為稀淡之胎便，而無法有效將其餘較為濃
    稠的胎便吸出」，與「胎兒在子宮內如已吸入胎便，則娩出
    後，無論用抽吸管或氣管插管抽吸，均無法將胎便抽吸乾淨
    」間並無邏輯上之關連存在，惟前揭鑑定意見卻以綜上「前
    用抽吸管抽吸時僅能吸出部分較為稀淡之胎便，而無法有效
    將其餘較為濃稠的胎便吸出」之事實，得出「胎兒在子宮內
    如已吸入胎便，則娩出後，無論用抽吸管或氣管插管抽吸，
    均無法將胎便抽吸乾淨」之結論，顯然不符論理法則，難以
    採信。縱令無論用抽吸管或氣管插管抽吸，均無法將胎便抽
    吸乾淨係屬實在，然被告乙○○醫師於紀博昌出生時即發現
    嬰兒有嚴重之吸入性胎便情形，乃於93年1 月11日2 時45分
    撥打電話至馬偕醫院，請馬偕醫院派小兒科醫師將紀博昌接
    走，馬偕醫院小兒科醫師蔡亞蓁乃於93年1 月11日2 時57分
    坐上救護車，於同日3 時8 分抵達王立德婦產科，發現紀博
    昌全身發紫，有呻吟聲，乃立即做插管，一插管後胎便就從
    插氣管中噴出之事實，已據兩造所不爭執，顯見氣管插管較
    抽吸管抽吸更能能有效將胎便抽吸乾淨，而被告乙○○既於
    偵查中自承：沒有改善的狀況會考慮氣管內插管，這個器材
    我們醫院都有等語（詳偵續卷第45頁），則其於93年1 月11
    日2 時45分撥打電話至馬偕醫院時即已知悉新生兒之狀況未
    改善，但仍未採取氣管插管之方式治療，迨至同日3 日8 分
    始由馬偕醫院小兒科醫師蔡亞蓁醫師採用氣管抽吸之方式治
    療，其間長達23分鐘被告乙○○醫師並未採用符合「臨床醫
    療上所實踐之醫療水準」之方式治療新生兒，自不能僅因其
    有聯繫馬偕醫院之行為，即可認其無違反注意義務。核前揭
    鑑定報告出具之此部分鑑定意見，顯不可採。
  綜上所述，被告乙○○醫師僅以抽吸管抽吸方式，並未採用
    氣管插管方式治療新生兒，且於93年1 月11日2 時45分時已
    發現以抽吸管抽吸方式無法有效治療，及診所內有氣管插管
    裝置之情形下，仍未即時採用氣管插管治療，而僅撥打電話
    予馬偕醫院，顯然未達治療吸入濃厚胎便且非屬猛而有力新
    生兒之「臨床醫療上所實踐之醫療水準」，應屬有過失。
  (三)被告乙○○未採取氣管插管方式治療與嬰兒紀博昌之死亡間
    有無因果關係存在：
  按「中華民國醫療糾紛鑑定委員會上述鑑定書固謂：急性心
    肌梗塞死亡率頗高，雖經適當治療，亦不一定有存活希望，
    然非謂急性心肌梗塞症患者，縱經適當治療，概無存活之希
    望，故如及時適當治療，仍應有存活之可能。茲杜厚成延誤
    時間，未為適當治療，致沈麵喪失存活之可能機會，杜厚成
    之過失行為與沈麵之死亡間，自有相當之因果關係存在。」
    已據最高法院77年度台上字第1876號判決所是認。
  被告雖抗辯：根據產科教科書Williams Obstetrics 第21版
    第39章第1044頁胎便吸入一段，在重度羊水（胎便）吸入的
    個案中，就算有立即且適當的處理，新生兒也常會死亡或有
    長期的神經併發症，則被告乙○○醫師未採用氣管插管方式
    治療與新生兒紀博昌之死亡間，並無因果關係存在云云，並
    引用行政院衛生署醫事審議委員會94年8 月25日衛署字第09
    40220379號鑑定書為其論據。惟查前揭鑑定意見並非認吸入
    濃厚胎便之新生兒如經適當治療概無存活之希望，則被告乙○○醫師未及時給予適當之治療，致紀博昌喪失存活之可能
    機會，揆諸前揭最高法院判決要旨，自應認有相當之因果關
    係存在。
  被告雖引據Lancert 之試驗報告所記載：「評估對活力良好
    的胎便染色的嬰兒插管與抽吸療效的一項大型隨機控制對照
    組臨床試驗，並沒有證明分娩中抽吸對預防MSA 有任何幫助
    」等語，抗辯被告乙○○之診療行為與新生兒紀博昌之死亡
    間無因果關係存在。惟查上開試驗報告係指對於活力良好之
    嬰兒而言，插管與抽吸之療效無差別，而本件新生兒紀博昌
    係非屬猛而有力之新生兒，即活力非屬良好之嬰兒，非屬上
    開試驗報告試驗之對象，核被告此部分之抗辯，顯係引據錯
    誤。
  被告雖引據「William 產科學」教科書所記載：「無論是周
    產期窒息、胎便吸入或二者皆不能產生導致人類嬰兒的長期
    傷害或死亡。Katz&Bowes(1992)回顧最近的數據，支持病因
    是長期胎兒窒息而非胎便的直接傷害，他們主張此種慢性產
    前窒息導致肺部血管傷害、肺高壓、及持續性胎兒循環等病
    理生理變化，嬰兒可能無法清除吸入的胎便，這在先前正常
    的嬰兒可能是無害的」等語，抗辯被告乙○○之診療行為與
    新生兒紀博昌之死亡間無因果關係存在。惟此一文獻係在論
    述長期胎兒窒息為嬰兒無法清除吸入胎便之原因，故死亡原
    因為長期胎兒窒息導致之病理生理變化，然對於嬰兒出生後
    未以符合「臨床醫療所實踐之醫療水準」之方式將胎便抽吸
    乾淨，是否對於吸入濃厚胎便嬰兒之存活率，完全無任何影
    響，則未無論，自不能憑此文獻遽認氣管插氣治療方式對於
    吸入濃厚胎便之胎兒，完全無任何改善之效果。再者，行政
    院衛生署醫事審議委員會98年12月29日衛署字第0980320 號
    鑑定書出具之鑑定意見亦認：「新生兒呼吸道仍有胎便，故
    新生兒呼吸仍欠佳，此時如以正壓方式給予新生兒氧氣，會
    將呼吸道之胎便往更深處壓擠下沉至肺部之危險。」可見如
    未將吸入濃厚胎便新生兒呼吸道之胎便吸抽乾淨，於新生兒
    呼吸有問題時並無法為其接上氧氣罩，衡諸常理，將會使新
    生兒因窒息產生之病理生理變化加劇，自難謂與死亡間完全
    無因果關係可言。
  綜上所述，被告並未舉證證明如採取適當之處置，新生兒紀
    博昌仍會於93年7 月27日下午6 時30分許，因缺血缺氧性腦
    病變導致敗血病、呼吸衰竭不治死亡，自應認被告乙○○未
    採取氣管插管方式治療與新生兒紀博昌之死亡間有相當之因
    果關係存在。
  (四)原告得請求被告連帶賠償之金額：
  按醫療契約非屬民法債編所規定有名契約中之委任契約，惟
    性質與委任契約最為近似，學理上稱為準委任契約，應得類
    推適用民法第535 條「受任人處理委任事務，應依委任人之
    指示，並與處理自己事務為同一之注意，其受有報酬者，應
    以善良管理人之注意為之」，以第544 條「受任人因處理委
    任事務有過失，或因逾越權限之行為所生之損害，對於委任
    人應負賠償之責」之規定。又原告係至被告王立德（獨資）
    開設之王立德婦產科診所就醫，醫療契約顯係存在於原告與
    被告王立德之間，至於被告乙○○醫師係王立德診所之受僱
    人，與原告間並無醫療契約關係存在。被告乙○○醫師如因
    醫療過失致原告受有傷害，自須依民法第184 條第1 項之規
    定對原告負損害賠償責任，至於被告王立德則依須民法第18
    8 條第1 項之規定與乙○○負連帶賠償責任，並另對原告告
    負不完全給付之違約責任。查被告乙○○因誤判新生兒紀博
    昌為猛而有力之胎兒，並及時施以氣管插管之治療，顯有違
    反注意義務之過失情事，且該過失行為復與紀博昌之死亡間
    有相當因果關係存在，原告自得依據侵權行為與不完全給付
    之法律關係請求被告連帶賠償。
  次按「不法侵害他人致死者，對於支出醫療及增加生活上需
    要之費用或殯葬費之人，亦應負損害賠償責任。」、「不法
    侵害他人致死者，被害人之父、母、子、女及配偶，雖非財
    產上之損害，亦得請求賠償相當之金額。」民法第192 條第
    1 項、第194 條分別定有明文。查原告為紀博昌之父母，被
    告乙○○因過失不法致紀博昌於死，原告自得依前揭規定請
    求被告兩人連帶賠償醫療費、殯葬費與精神上之慰撫金，茲
    將原告請求之金額，分項析述如后：
  (1)醫療費用7 萬6179元部分：經查原告主張渠等支出紀博查之
    醫療費用總計7 萬6179元之事實，已據提出醫療費用單據22
    件為證（詳本院卷一第14-37 頁），自堪信為真實，又原告
    並未具體陳明渠等就該7 萬6179元醫療費用債權之內部分擔
    比例為何，參酌民法271 條之規定應分均分擔之，則原告各
    得請求被告連帶給付之醫療費均為3 萬8089.5元。
  (2)殯葬費用6 萬4320元部分：經查原告主張渠等支出紀博查之
    殯葬費用總計萬4320元之事實，已據提出收據1 件為證（詳
    本院卷一第15頁），自堪信為真實，又原告並未具體陳明渠
    等就該6 萬4320元殯葬費用債權之內部分擔比例為何，參酌
    民法271 條之規定應分均分擔之，則原告各得請求被告連帶
    給付之醫療費均為3 萬2160元。
  (3)慰撫金各100 萬元部分：經查被告乙○○醫師因誤判原告之
    子紀博昌係屬猛而有力之新生兒，而未採用符合「臨床醫療
    所實踐之醫療水準」之治療吸入濃厚胎便且非屬猛而有力新
    生兒方式治療新生兒，致該新生兒喪失可能存活之機會，衡
    諸社會一般通念，原告精神上應受有相當之痛苦，本院審酌
    被告於本件事故發生後，就渠等所具有之專業知識應足以判
    斷該新生兒非屬猛而有力之新生兒，然於本件纏訟之多年期
    間卻一再陳稱該新生兒係屬猛而有力之新生兒，此一抗辯固
    為被告於訴訟法上所可允許之行為，但對病患家屬而言，卻
    係以專業知識掩飾可能導致新生兒死亡之原因，造成病患家
    須花費數年之時間不斷蒐集相關專業資料，送請行政院衛生
    署醫事審議委員會重複鑑定，始能證明此一爭點，加深病患
    家屬之病苦，破壞病患對於醫師應有之信賴，降低醫師自我
    反自精進醫術與避免相同悲劇一再發生之能力，以及原告之
    子係於未分娩前即已吸入大量之胎便，而此一原因係導致原
    告之子死亡之強而有力原因，縱令被告處置得宜，原告之子
    存活之機會原本即不高，又本件事故自新生兒於於2 時11分
    產出，至被告乙○○於93年1 月11日2 時45分撥打電話至馬
    偕醫院，前後僅約34分鐘，醫師得反應之時間不長，與兩造
    之身分、地位、經濟狀況等一切情狀，因認原告請求被告賠
    償之精神慰撫金各在35萬元之範圍內，核屬適當，逾此之範
    圍，即屬過高，不應准許。
  (3)綜上所述，原告丁○○、戊○○每人各得請求被告連帶賠償
    之金額均應為42萬0249.5元（計算式：38089.5+32160+3500
    00=420249.5） 。
五、從而，原告依據侵權行為與不完全給付之法律關係，請求被
    告連帶給付原告各42萬0249.5元，及自95年2 月3 日即起訴
    狀繕本送達翌日起至清償日止按年息5%計算之利息，為有理
    由，應予准許，逾此之請求，即屬無據，應予駁回。又兩造
    均陳明願供擔保請准宣告假執行與免假執行，就原告勝訴部
    分，經核無不合，分別爰酌定相當之擔保金額，准許之。至
    於原告敗訴部分，其假執行之聲請，亦失所附麗，應併予駁
    回。
六、據上論結：原告之訴為一部有理由，一部無理由，依民事訴
    訟法第79條、第85條第2 項、第390 條第2 項、第392 條第
    2 項，判決如主文。
中    華    民    國    99    年    2     月    25    日
                  民事第三庭    法  官  何君豪
以上正本係照原本作成。
如對本判決上訴，須於判決送達後20日內向本院提出上訴狀。
中    華    民    國    99    年    2     月    26    日
                                書記官  黃琴茜

司法院資訊處製作；財團法人民間司法改革基金會備份。
